臺灣高等法院臺中分院民事判決　　　　　95年度家上字第67號
上訴人即附
帶被上訴人　丙○○
訴訟代理人　徐正安　律師
複　代理人　甲○○
被上訴人即
附帶上訴人　乙○○
訴訟代理人　林富華　律師
上列當事人間請求剩餘財產分配事件，上訴人對於民國95年3月7
日臺灣苗栗地方法院93年度家訴字第14號第一審判決提起上訴，
被上訴人提起附帶上訴，本院於96年4月4日言詞辯論終結，茲判
決如下：
    主  文
原判決關於駁回被上訴人下項之訴及訴訟費用之裁判均廢棄。
上述廢棄部分，上訴人應再給付被上訴人新台幣貳拾參萬參仟伍
佰元及自民國93年12月3日起至清償日止按年息百分之5計算之利
息。
乙○○其餘附帶上訴駁回。
丙○○之上訴駁回。
第一、二審訴訟費用（含附帶上訴）由被上訴人負擔五分之一，
餘由上訴人負擔。
    事實及理由
一、兩造之明聲明：
(一)、上訴人即附帶被上訴人（以下稱上訴人）方面：
  １、上訴聲明：求為判決：
    (1)、原判決除免假執行部分外，關於命上訴人給付被上訴人
　　　　即附帶上訴人（以下稱被上訴人）新台幣（以下同）23
　　　　4萬4092元本息部分及該部分假執行之宣告暨命負擔訴
    　　訟費用部分之裁判均廢棄。
    (2)、上廢棄部分，被上訴人在第一審之訴及其假執行之聲請
        均駁回。
  ２、答辯聲明：求為判決：
    (1)、駁回對造之附帶上訴。
    (2)、（附帶上訴部分）如受不利判決，願供擔保請准免為假
        執行。
(二)、被上訴人方面：
  １、答辯聲明：求為判決駁回對造之上訴。
  ２、附帶上訴聲明：求為判決：
  　(1)、原判決不利於被上訴人部分廢棄。
    (2)、上列廢棄部分，上訴人應再給付被上訴人新台幣733500
        元，及自民國（以下同）93年12月3日起至清償日止，
        按年息百分之5計算之利息（就此部分未聲請宣告假執
        行）。
二、本件被上訴人起訴主張：兩造於民國（下同）57年3月31日
　　結婚，嗣經本院於91年12月11日，以90年度家上字第147號
  　判決離婚，該判決已於92年1月9日確定，兩造之婚姻關係已
    於92年1月9日消滅，因兩造未曾以契約約定夫妻財產制，應
    適用法定財產制，玆兩造之婚姻關係已於上述日期消滅，所
    適用之法定財產制亦隨之於同日消滅，關於兩造剩餘財產之
    分配，自應依民法第1030條之1之規定，就兩造各自現存之
    婚後財產，扣除婚姻關係存續中所負債務後，如有剩餘，其
    雙方剩餘財產之差額，應平均分配。兩造之婚姻關係於92年
    1月9日消滅時，被上訴人並無不動產，亦無負債，僅有存款
    ４筆，合計8141元（即中國信託商業銀行城中分行存款1143
    元、郵政儲蓄匯業局頭屋郵局存款6352元、合作金庫銀行石
    牌分行存款275元、復華綜合證卷股份有限公司存款371元，
    共8141元）；上訴人之財產則有：苗栗縣頭屋鄉○○段○
    ○段572地號及同段573地號土地、上述土地上建號69號即
    門牌號碼苗栗縣頭屋鄉○○村○鄰○○路33號二層樓房、
    台灣銀行苗栗分行之存款98萬元。兩造剩餘財產之差額為00
    00000元，由兩造平均分配，上訴人應給付被上訴人0000000
    元（0000000÷2=0000000）等情，爰依剩餘財產分配請求權
    之法律關係，求為命上訴人給付被上訴人0000000元及自起
    訴狀繕本送達翌日即93年12月3日起至清償日止按年息百分
    之5計算之利息，並宣告假執行之判決（原審判命上訴人應
    給付被上訴人0000000元及遲延利息，駁回被上訴人其餘之
    請求，上訴人就其所受敗訴判決部分聲明不服，被上訴人就
    其所受敗訴判決部分提起附帶上訴）。
三、上訴人則以：上開69建號房屋係上訴人於66年9月26日取得
    所有權，乃民法第1030條之1於74年6月5日增訂施行前取得
    之財產，不應列入夫妻剩餘財產差額分配之請求計算範圍；
    且被上訴人於離婚訴訟中曾向上訴人取得146萬元之生活費
    ，應計入被上訴人之財產；又上訴人所有如被上訴人所稱之
    上述所示土地及所示房屋，曾於87年12月23日，設定普
    通抵押權600萬元給訴外人徐義達，向徐義達借貸600萬元，
    用以投資徐義達在大陸所開設之農場，是兩造離婚時，上開
    600萬元借款自應計入上訴人之債務，兩造離婚時，上訴人
    之財產扣除婚姻關係存續中所負債務後，已無剩餘，自無餘
    額可供分配給被上訴人，是被上訴人之訴為無理由等語，資
    為抗辯。
四、兩造不爭執之事實：
(一)、上訴人所有如上所述建號69號即門牌號碼苗栗縣頭屋鄉○
      ○村○鄰○○路33號二層樓房，兩造同意於婚姻關係消滅
      時，不將該房屋計入上訴人之剩餘財產範圍內。
(二)、兩造於57年3月31日結婚，婚後未以契約約定夫妻財產制
      ，嗣經本院於91年12月11日，以90年度家上字第147號判
      決離婚，該判決於92年1月9日確定，兩造之婚姻關係已於
      92年1月9日消滅。
五、本件之爭點：
(一)、上訴人於兩造婚姻關係存續中是否有以上述所示土地及
      所示房屋，於87年12月23日，設定普通抵押權600萬元
      給訴外人徐義達，向徐義達借貸600萬元？即兩造離婚時
      上訴人現存之財產應否扣除此筆600萬元借款債務？
(二)、兩造離婚訴訟中被上訴人曾向上訴人取得146萬元之生活
      費，應否計入被上訴人之剩餘財產範圍？
(三)、兩造離婚時，上訴人之剩餘財產數額若干元？平均分配後
      應給付被上訴人若干元？
六、按民法第1030條之1第1項規定：「法定財產制關係消滅時，
    夫或妻現存之婚後財產，扣除婚姻關係存續中所負債務後，
    如有剩餘，其雙方剩餘財產之差額，應平均分配；但左列財
    產不在此限：（一）因繼承或其他無償取得之財產、（二）
    慰撫金」。本件兩造於57年3月31日結婚，婚後未約定夫妻
    財產制，依民法第1005條規定，應以法定財產制為其夫妻財
    產制，嗣被上訴人提起離婚之訴，本院於91年12月11日，以
    90年度家上字第147號判決離婚，該判決於92年1月9日確定
    ，兩造之婚姻關係已於92年1月9日消滅，且兩造迄今尚未分
    配夫妻剩餘財產之事實，為兩造所不爭，復有兩造之戶籍謄
    本（見本院依職權調閱之原審89年度婚字第231號離婚事件
    卷第62頁）可憑，並經本院依職權調閱原審89年度婚字第23
    1號、本院90年度家上字第147號兩造間離婚事件卷宗查明屬
    實，兩造既已離婚，其法定財產制關係亦隨而消滅，則被上
    訴人依據上述法條規定行使剩餘財產分配請求權，洵屬有據
    。
七、
(一)、關於上訴人所有如上所述建號69號即門牌號碼苗栗縣頭屋
      鄉○○村○鄰○○路33號二層樓房，兩造均同意於婚姻關
      係消滅計算兩造之剩餘財產時，不將該房屋計入上訴人之
      剩餘財產範圍等情，已如上述〔見本判決事實及理由欄四
      之 (一)所載〕。
(二)、上訴人雖辯稱：伊於八十七年間，以伊所有上述房屋及基
      地，設定600萬元抵押權給訴外人徐義達，向徐義達借款
      600萬元，用以投資徐義達在大陸所經營之農場，此筆600
      萬元借款係屬伊之債務，兩造婚姻關係消滅計算伊之剩餘
      財產時，應從伊之總財產中扣除此筆600萬元債務等語。
      惟被上訴人所否認，並陳稱上訴人未於87年間向訴外人徐
      義達借貸600萬元用以投資訴外人徐義達在大陸所經營之
      農場，計算剩餘財產時，不應從上訴人之總財產中扣除此
      筆600萬元債務等語。查：上訴人所有之上述土地及房屋
      ，依土地及建物登記謄本（見原審卷第28至30頁）所載，
      固記載於87年12月23日，房地共同設定一般抵押權600萬
      元給訴外人徐義達，該抵押權雖屬一般抵押權，惟台灣苗
      栗地方法院檢察署（以下稱苗栗地檢署）92偵字第2546號
      丙○○等偽造文書案件偵查中上訴人於92年11月13日到庭
      自承：「我跟他（指訴外人徐義達）借兩百多萬現金，放
      在台灣銀行苗栗分行的帳號，後來沒有用，隔一段時間，
      現金又領出來，還給徐義達」等語（見本院依職權調閱之
      苗栗地檢署92偵字第2546號卷第62頁）；徐義達亦於同日
      到庭證稱：「．．．【檢察官問：為何（丙○○）在八十
      七年底，要設定六百萬給丙○○（應係徐義達之誤）？】
      答：他（指丙○○，以下同）向我借兩百多萬，並設定六
      百萬抵押給我，後來他有還我現金」等語（見同卷同頁筆
      錄），二人供述之情節相符，且均明確陳稱丙○○將其上
      述房地設定六百萬元抵押權給徐義達，僅向徐義達借二百
      餘萬元，所借二百餘萬元沒有使用，嗣後已全部還給徐義
      達。且此二人為上述陳述之時間為92年11月13日，當時本
      件剩餘財產事件尚未繫屬原審法院（本件之起訴日期為93
      年11月11日），此二人所稱上訴人向徐義達所借二百餘萬
      元業已清償之陳述，應屬可信。上訴人丙○○向抵押權人
      徐義達所借之二百餘萬元既已清償，上訴人若主張伊另有
      向徐義達借貸他筆款項，自應由上訴人舉證。民法第474
      條第1項規定：「稱消費借貸者，謂當事人一方移轉金錢
      或其他代替物之所有權於他方，而約定他方以種類、品質
      、數量相同之物返還之契約」。我民法規定之消費借貸，
      通說認係要物契約，於當事人合意外，更須交付金錢或其
      他代替物，以移轉其所有權於他方，始能成立（參見該條
      88年4月21日修正理由）。本件上訴人所稱伊向徐義達借
      貸數額達六百萬元，數目龐大，若所辯屬實，衡情必立書
      據，載明伊向徐義達所借款項之日期、數額、利息計算方
      式及清償方法等權利義務事項，俾雙方據以履行，以杜爭
      議，惟上訴人僅空言辯稱伊有向徐義達借款六百萬元鉅款
      ，迄無任何借據，更未提出有關徐義達確有交付借款600
      萬元（移轉所有權）給上訴人之證據，顯見上訴人所辯與
      常情有違，再參諸上訴人另稱伊係將官退休，身分特殊，
      向徐義達借貸款項以後，不能以所借款項，用自己名義投
      資大陸之公司作為股東，上訴人所稱上情若屬實，按諸常
      情，自必更另立書據，載明伊以其向徐義達借貸之600萬
      元投資於徐義達在大陸所開設之公司，以保權益，惟迄未
      見提出任何證據，自不能徒以被上訴人所有之上述房地已
      設定抵押給徐義達，即認上訴人有向徐義達借款600萬元
      ，是上訴人上開抗辯，顯難採信。雖上訴人所有如上所
      示二筆土地及所示房屋設定之抵押權600萬元，其抵押
      權種類為一般抵押，有土地及建物登記簿謄本附卷可憑（
      見原審卷第28至30頁）〔上訴人於95年6月20日向本院所
      提上訴理由狀四之 (二)誤載為僅以573地號土地及其上建
      物設定抵押〕，惟抵押權人及抵押人就該抵押權是否存在
      ？以及抵押權所擔保之債權是否存在？擔保之債權額若干
      元等實體上事項，仍非不得爭執（即可提起確認抵押權不
      存在之訴或抵押權所擔保之債權不存在或確認抵押權所擔
      保之債權數額之訴訟，以資解決），非以土地登記簿所登
      載之內容為唯一依據，玆查上述抵押權，上訴人究係向訴
      外人徐義達借貸若干元？事涉上訴人及徐義達二人間600
      萬元之權利義務，所關至鉅。上訴人及徐義達二人於苗栗
      地檢署上述刑事案件偵查中之92年7月8日，均到庭陳稱徐
      義達有借給上訴人六百萬元，用以投資徐義達在大陸開設
      之農場之用等語（見本院依職權調閱之該案卷第39頁、第
      40頁），惟上訴人嗣又於92年11月13日在上述地檢署應訊
      時改稱伊僅向徐義達借二百多萬元，存於伊在台灣銀行苗
      栗分行之帳戶內，因久未使用，所以又領出來還給徐義達
      等語，徐義達亦於同日應訊，陳稱伊僅借給上訴人二百餘
      萬元，後來上訴人有還給伊現金等語（見同案卷第62頁）
      ，若上訴人向徐義達所借之金額不只二百餘萬元，且尚未
      清償，抵押權人徐義達豈願陳稱伊僅借給上訴人二百餘萬
      元且已清償完畢？其債權豈非催討無著？由上，自應認上
      訴人僅向訴外人徐義達借款二百餘萬元，且所借款項均已
      清償，是本件法定財產制關係消滅，計算上訴人之剩餘財
      產時，應認上訴人對訴外人徐義達並無上訴人所稱600萬
      元債務存在，即不應由上訴人之剩餘財產中扣除600萬元
      。上訴人上開抗辯，即無可取。又如上所述，上訴人並未
      向徐義達借款，用以投資徐義達在大陸開設之農場，則該
      農場之淨值若干？與本件無涉，無庸予以審究，併予敘明
      。
(三)、上訴人之剩餘財產總額為0000000元：
　　　原審依職權查詢兩造之財產及所得稅申報資料，並向臺灣
      銀行股份有限公司苗栗分行（下稱臺灣銀行）及中華不動
      產股份有限公司、頭屋郵局（下稱郵局）函查上訴人之存
      款資料，經臺灣銀行函覆上訴人帳號000000000000號、00
      0000000000號、000000000000號之存款為68元、1558元、
      213萬2700元（原審卷第86至97頁），經郵局函覆上訴人
      帳號800130號之存款為35萬6158元（原審卷第102至118頁
      ）。其中台灣銀行存款213萬2700元部分，上訴人抗辯稱
      ：伊之該筆存款係優惠存款，90年9月11日，被上訴人以
      給付生活費為由，聲請法院查扣其中之112萬元以資抵償
      ，伊為補足該筆優惠存款，向友人借貸100萬元（以三張
      支票在上訴人之台灣銀行上述帳戶內託收入帳），以免損
      失優惠存款利息，迄今該筆100萬元借款仍未清償，是計
      算上訴人之剩餘財產，應扣除此100萬元借款等語。提出
      伊在台灣銀行開設之000000000000帳戶存摺影本二張為證
      （見本院卷第32頁、第33頁），其上確有記載該帳戶於90
      年12月14日託收三張票據而存入三筆存款各為65萬元、20
      萬元、15萬元，三筆合計一百萬元；另參照台灣銀行函復
      原審之上訴人在台灣銀行開設之000000000000帳戶「歷史
      明細查詢系統」，亦載明上訴人之帳戶在90年12月14日確
      有代收三張票據而存入三筆款項，各為65萬元、20萬元、
      15萬元（見原審卷第92頁），核與上訴人自行保管之台灣
      銀行存摺所載情形相符，是其所辯，自堪採憑，而該筆10
      0萬元債務又無證據證明已清償，上訴人主張應由伊在台
      灣銀行之213萬2700元存款扣除100萬元，即屬有據，扣除
      後，上訴人在台灣銀行之存款數額為113萬2700元。合計
      上訴人之存款數額為0000000元（68+1558+0000000+35615
      8=0000000）。兩造於原審合意選定亞太不動產鑑定股份
      有限公司為鑑定機關，原審函請該公司鑑定上訴人所有苗
　　　栗縣頭屋鄉○○段○○段第572及573地號土地（不含其上
  　　第69建號建物）之價值，經鑑定結果，上訴人所有上開2
    　筆土地之價值分別為25萬9840元、341萬3000元，合計為
      367萬2840元，有上開公司之鑑定報告在卷可查（原審卷
      第176至187頁），兩造對該鑑定結果當庭表示不爭執，該
      鑑定結果自屬可採。是上訴人剩餘財產總額為0000000元
      （0000000+0000000=0000000）。
(四)、被上訴人之剩餘財產總額為8141元：
      被上訴人主張其目前名下僅有8141元之存款，分別為中國
      信託商業銀行城中分行之存款1143元、郵政儲蓄匯業局頭
      屋郵局之存款6352元、合作金庫銀行石牌分行之存款275
      元、復華綜合證卷股份有限公司之存款371元等語，核與
      本院所查詢之被上訴人財產及所得資料相符（1143+6352+
      275+371=8141）。被上訴人雖另以本院90年度家上字第14
      7號離婚等事件確定判決為執行名義（原審卷第10至19頁
      ，其中有關上訴人應給付被上訴人自86年3月起至90年7月
      25日止每月20000元，合計106萬元之生活費及利息部分）
      ，聲請原法院民事執行處對上訴人之財產實施強制執行，
      經執行法院執行於90年11月22日核發苗院月90執恭3568字
      第31133號收取命令，於90年12月6日收取0000000元，有
      本院調閱之上述卷宗、上述判決正本、函文、被上訴人在
      中國信託商業銀行天母分行存摺可憑（見原審卷第10至19
      頁、本院卷第43頁、44頁正反面）。被上訴人又以本院92
      年度家再易字第1號給付生活費用事件再審確定判決（見
      原審卷第71至74頁），就上訴人應給付被上訴人自90年8
      月起至91年12月止每月20000元之生活費及利息部分，聲
      請原法院強制執行，經執行結果，於92年5月30日受領上
      訴人匯予被上訴人之34萬7000元，有被上訴人在苗栗頭屋
      郵局存摺影本附卷足憑（見原審卷第23頁反面）。查被上
      訴人自上訴人處所受領之上述二筆生活費各0000000元、
      347000元，不論其受領日期係在兩造法定財產制關係消滅
      前或消滅後，此二筆款項，均係上訴人於婚姻關係存續中
      對被上訴人依法所應支付之生活費，該生活費，乃被上訴
      人因夫妻之身分，於婚姻關係存續中為維持其生活而對上
      訴人得請求之權利，上訴人不為給付，被上訴人因而以訴
      訟請求，其本於給付生活費之勝訴判決，而向上訴人請求
      給付之上述生活費，性質與一般財產有別，自不得將之列
      為被上訴人之剩餘財產而平均分配，若將之列入被上訴人
      之剩餘財產，使有支付上述生活費義務之上訴人取回其中
      之半數，顯有違民法第1003條之1第1項所定家庭生活費用
      負擔之原意。是被上訴人主張伊受領之上述二筆生活費，
      不應計入其剩餘財產，即屬可取，上訴人辯稱伊已給付被
      上訴人之上述二筆生活費應計入被上訴人之剩餘財產，即
      不足採。從而兩造法定財產制關係消滅時，被上訴人之剩
      餘財產總額應為8141元。
(五)、綜上論述，兩造於法定財產制消滅時，上訴人之剩餘財產
      總價額為0000000元，被上訴人之剩餘財產總價額為8141
      元，其剩餘財產之差額為0000000元（即0000000-0000=00
      00000），被上訴人請求平均分配差額，即請求上訴人給
      付2分之1之差額0000000元（元以下四捨五入），及自起
      訴狀繕本送達翌日即93年12月3日（見原審卷第34頁）起
      至清償日止，按年息百分之5計算之法定遲延利息範圍內
      ，洵屬有據，應予准許，逾此部分之請求即非正當。原審
      判命上訴人給付被上訴人0000000元，並依兩造之聲請，
      各酌定相當擔保金額，分別為「准」、「免」假執行之宣
      告，核無不合，理由未盡相同，結論則無二致，仍應予維
      持，丙○○上訴論旨，就此部分指摘原判決失當，求予廢
      棄，非有理由，應予駁回。原審就上述應准許之金額0000
      000元本息部分，僅判命上訴人給付0000000元及遲延利息
      ，就233500元本息部分（即0000000-0000000=233500）為
      被上訴人敗訴之判決，容有未洽，被上訴人就此部分提起
      附帶上訴，指原判決失當，求予廢棄改判，為有理由，應
      由本院將原判決關於此部分予以廢棄，改判如主文第二項
      所示。又原審就被上訴人之請求，超過0000000元本息部
      分，為被上訴人敗訴之判決，並無不當，被上訴人附帶上
      訴論旨，就此部分指摘原判決失當，求予廢棄，非有理由
      ，應予駁回。
八、本件事證已臻明確，兩造其餘攻擊防禦方法及舉證，經核均
    於判決結果不生影響，爰不逐一論述，附此敘明。
九、據上論結，本件上訴為無理由，附帶上訴一部有理由，一部
    無理由，依民事訴訟法第449條第1項、第2項、第450條、第
    79條、第78條，判決如主文。
中　　華　　民　　國　　96　　年　　4 　　月　　18　　日
                  民事第一庭　　審判長法　官　邱森樟
                                      法　官  饒鴻鵬
                                      法　官  陳繼先
以上正本係照原本作成。
丙○○可上訴。
乙○○不可上訴。
如對本判決上訴，須於收受判決送達後二十日內向本院提出上訴
書狀，其未表明上訴理由者，應於提出上訴後二十日內向本院提
出上訴理由書（須按他造人數附具繕本）。
上訴時應提出委任律師為訴訟代理人之委任狀。具有民事訴訟法
第四百六十六條之一第一項但書或第二項之情形為訴訟代理人者
，另應附具律師及格證書及釋明委任人與受任人有該條項所定關
係之釋明文書影本。
　　　　　　　　　　　　　　　　　　　書記官　鄧智惠
中　　華　　民　　國　　96　　年　　4 　　月　　19　　日
                                                      Ｃ
